臺灣高等法院民事判決　　　　　　　　　 94年度上字第205號
上　訴　人　乙○○
訴訟代理人　李巾律師
被　上訴人　甲○○
上列當事人間請求侵權行為損害賠償事件，上訴人對於中華民國
94年1月10日臺灣板橋地方法院93年度重訴字第377號第一審判決
提起上訴，本院於94年5月4日言詞辯論終結，判決如下：
    主      文
上訴駁回。
第二審訴訟費用由上訴人負擔。
    事      實
甲、上訴人方面：
一、聲明：(一)原判決駁回上訴人之訴部分廢棄，被上訴人應再給
    付上訴人新台幣4,940,000元，及自93年6月13日起至清償日
    止，按年息百分之 5計算之利息。(二)願供擔保請准宣告假執
    行。
二、陳述：除與原判決記載相同者外，補稱略以：
  (一)汽車駕駛人，駕駛汽車肇事致人受傷或死亡，應即採取救護
    或其他必要措施，並向警察機關報告，不得駛離，道路交通
    管理處罰條例第 62條第1項前段定有明文。被上訴人甲○○
    於顯可預見乙○○受撞擊後身體必受嚴重傷害且若不迅即送
    醫治療必然導致傷勢惡化甚至有危及生命可能之情形下，竟
    仍將身受重創之被害人棄於車輛往來之通衢大道而不顧，並
    任令其傷勢惡化情事發生，足認被上訴人甲○○肇事後逕行
    駛離之行為對於上訴人損害結果之擴大顯有不作為之間接故
    意，此等行為已然得以獨立構成故意不法侵害車禍被害人權
    利之行為。
  (二)被上訴人甲○○「肇事當時之酒精含量應在0.28mg/l以上」
    ，業經臺灣省臺北縣區車輛行車事故鑑定委員會92年12月24
    日北鑑字第921745號鑑定意見書在案可參，顯然已在道路交
    通安全規則所規定之0.25mg/l以上，亦屬違反道路交通安全
    規則之違法行為。
  (三)將上訴人乙○○所涉之酒醉騎乘機車、搶先左轉情節與甲○
    ○所涉無照駕駛、酒醉駕車、超速、肇事逃逸等違規「過失
    情節」兩相權衡，則臺灣省臺北縣區車輛行車事故鑑定委員
    會所為系爭鑑定意見書中所指陳之乙○○部分為「肇事主因
    」；甲○○部分為「肇事次因」之見解是否毫無疑義，非無
    可深究之處！參諸最高法院92年台上字第2687號判決個案事
    實對照觀之，本案被上訴人甲○○至少應有 10分之4以上之
    過失責任！請詳斟被上訴人甲○○為加害行為時之主觀惡性
    ，重新衡酌雙方責任之比例並求為重新量定上訴人精神慰撫
    金數額是否相當。
三、證據：援用第一審所提證據為證。
乙、被上訴人方面：
    被上訴人經合法送達未到場，亦未提出任何聲明及陳述。
    理      由
壹、程序方面
    本件被上訴人經合法通知不到場，查無民事訴訟法第386條
    所列各款情形，爰依上訴人聲請由其一造辯論而為判決。
貳、實體方面
一、上訴人起訴主張：被上訴人未考領駕駛執照，仍於92年7 月
    1日凌晨1時許，駕駛車號 T5-9127號之自小客車，沿臺北縣
    板橋市○○路由東往西方向行駛，途經板橋市○○路 210號
    前，未注意車前狀況並採取必要安全措施，及以時速超過50
    公里速限速度超速行駛，撞及對向由上訴人騎乘車號RER-86
    2號輕型機車，使上訴人倒地受傷，並導致肢體無法正常行
    動，對痛的刺激只有退縮反應之身體、健康上難治之重傷害
    。被上訴人經以傷害罪判決確定，而上訴人因被上訴人過失
    不法侵害，因而終身喪失勞動能力，並因此受看護費用及精
    神上重大之損害，爰依侵權行為損害賠償之法律關係請求損
    害賠償（上訴人於原審聲明請求新台幣（下同） 1,186萬元
    ，原法院於9,766,436元為上訴人敗訴之判決，上訴人就494
    萬元聲明不服）。被上訴人於原審則以：本件損害之發生，
    上訴人實與有過失，應適用過失相抵之法則減輕或免除被上
    訴人之賠償金額，且上訴人過失至少在8、9成以上，又被上
    訴人係國小畢業，目前在補校國中部夜校進修，並無財產，
    以打零工維生，上訴人請求慰撫金 250萬元，顯屬過高，另
    本件強制責任保險已給付 120萬元，依法應予扣除等語置辯
    。
二、上訴人主張兩造於前開時地，因行車事故，造成上訴人受有
    傷害之事實，業據上訴人於原審提出診斷證明書及本院93年
    度交上訴字第 128號刑事判決書各一件為證，復為被上訴人
    所不爭執，應認為真正。因故意或過失，不法侵害他人之權
    利者，負損害賠償責任，民法第184條第1項前段定有明文；
    又，不法侵害他人之身體或健康者，對於被害人因此喪失或
    減少勞動能力，或增加生活之需要時，應負損害賠償責任、
    對於不法侵害他人之身體或健康者，被害人雖非財產上之損
    害，亦得請求賠償相當之金額，民法第 193條第1項及第195
    條第 1項前段亦分別定有明文。本件兩造所爭議者，為就系
    爭車禍事件，各自過失責任比例，及被上訴人應賠償之金額
    。
三、上訴人得請求賠償之項目及金額，分述如下：
  (一)喪失勞動能力部分：
    上訴人於系爭事故發生時，年為28歲又4月（64年3月22日生
    ），上訴人主張其已完全喪失勞動能力，將來亦無回復勞動
    能力之可能，已提出台大醫院診斷證明一紙為證（原審卷24
    頁），以法定最低工資每月15,840元，計算至法定退休年齡
    60歲，依霍夫曼計算法扣除中間利息後，其喪失勞動能力之
    損害3,691,633元，此部分之事實，為被上訴人所不爭執（
    原審卷15頁），故上訴人之請求應無不合。
  (二)看護費用部分（增加生活上之需要）：
    上訴人主張其已至春寧醫院療養，每月固定須支出看護費、
    營養費及尿布等4萬餘元，爰以每月4萬元計算，為被上訴人
    所不爭執（原審卷15頁），依此計算至國內男子平均壽命年
    齡75歲，依霍夫曼計算法扣除中間利息後，此部分看護費用
    之損害計11,776,188元，上訴人之請求自屬有據。
  (三)精神慰撫金：
    本件上訴人因系爭車禍事故造成頭部創傷併蜘蛛膜下腔出血
    、硬膜下血腫、頭皮撕裂、顱骨骨折、腦腫、顏面骨骨折、
    胸部挫傷併血胸、右小腿挫傷併撕裂傷、右側第三腳趾撕裂
    傷、挫傷等傷害，並導致肢體無法正常行動，對痛的刺激只
    有退縮反應之身體、健康上難治之重傷害，而且已達嚴重失
    認、失行、及情緒控制問題，終生無法工作，日常生活須人
    照顧程度，有台大醫院上開診明證明一紙可稽，其請求賠償
    非財產上之損害，自屬有據，爰審酌上訴人係國中畢業，無
    業，亦無財產，為低收入戶，且有兩名年幼小孩待養，配偶
    係清潔工，每月薪資 2萬元，房租即須13,000元，家庭主要
    收入來源是低收入戶補助；被上訴人係國小畢業，目前在補
    校國中部夜校進修，並無財產，以打零工維生等兩造身分地
    位、教育程度、經濟能力等一切情狀，本院亦認原審所認之
    精神上賠償以100萬元計為適當。
  (四)依此計算，上訴人所受之財產上及精神上損害額，計為
    16,467,821元（3,691,633+11,776,188+1,000,000=16,
    467,821）。
四、兩造過失比例之認定
  (一)按損害之發生或擴大，被害人與有過失者，法院得減輕賠償
    金額，或免除之，民法第217條第1項定有明文。兩造均指摘
    他方對系爭車禍事故之發生，有較多之過失程度。
  (二)經查，系爭車禍事故發生原因，經台灣省台北縣區車輛行車
    事故鑑定委員會鑑定結果，上訴人酒精濃度超過標準值在酒
    醉情況下，駕車搶先左轉為肇事主因；被上訴人超速行駛未
    注意車前狀況為肇事次因，有該鑑定委員會92年12月24日北
    鑑字第 921745號鑑定意見書附卷可稽（91偵14962號卷76頁
    ）。又被上訴人未考領駕照，駕駛自小客車，沿臺北縣板橋
    市○○路由東往西方向行駛，途經板橋市○○路 210號前，
    仍以時速50至60速度，超速行駛（速限50公里），而上訴人
    亦酒後騎乘輕型機車，沿板橋市○○路由西往東方向行駛，
    本應注意轉彎車應讓直行車先行，搶先左轉擦撞，本院亦認
    原審審酌雙方過失之程度，認上訴人之過失責任比例為10分
    之8、被上訴人10分之2，尚屬允當。
  (三)上訴人再指稱被上訴人肇事後逃逸，任令其傷勢惡化，對損
    害擴大，有不作為之間接故意等語，但查被上訴人雖肇事逃
    逸，乃屬其損害發生後之態度問題，而被上訴人於受傷後即
    有現場民眾莊明謄等人（上開偵卷 9頁）發現報警，上訴人
    復未舉證證明其受傷程度係因事故發生後遲延送醫致增加其
    損害之事實，自難認被上訴人之肇事逃逸對損害擴大有何因
    果關聯，仍應認原審上開過失責任比例之認定，並無不合。
    依此，本件經過失相抵結果，上訴人得請求被上訴人賠償之
    金額為16,467,821元之10分之2，為 3,293,564元（元以下4
    捨5入）。
五、末按強制汽車責任保險法第30條規定，保險人依本法規定給
    付之保險金，視為加害人或被保險人損害賠償金額之一部分
    ；加害人或被保險人受賠償請求時，得扣除之。上訴人已因
    本件車禍領取強制責任保險賠償金 120萬元，上訴人未予爭
    執，即應自賠償金額中扣除。是其得請求賠償之金額 329萬
    3,564元，應再扣除120萬元後，即為209萬3,564元，及按法
    定利率計算之遲延利息，在此部分之請求為有理由。逾此部
    分之請求，即無依據。
六、從而，上訴人依侵權行為損害賠償之法律關係，請求被上訴
    人給付209萬3,564元，及自起訴狀繕本送達被上訴人翌日即
    93年6月13日起至清償日止，按年息百分之5計算之利息，為
    有理由，應予准許。逾此範圍則為無理由，應予駁回。原審
    在上開範圍為上訴人勝訴判決，駁回其餘請求，並為假執行
    准駁之宣告，並無不合。上訴意旨就上開應予駁回部分，指
    摘原判決不當，求予廢棄，請求再命被上訴人再為給付 494
    萬元及其利息，為無理由，應予駁回。
七、據上論結，本件上訴為無理由，爰判決如主文。
中　　華　　民　　國　　94　　年　　5 　　月　　18　　日
　　　　　　　　　民事第二庭審判長法　官    吳謙仁
　　　　　　　　　　　　　　　　  法　官    蘇瑞華
　　　　　　　　　　　　　　　　  法　官    魏大喨
正本係照原本作成。
如不服本判決，應於收受送達後20日內向本院提出上訴書狀，其
未表明上訴理由者，應於提出上訴後20日內向本院補提理由書狀
（均須按他造當事人之人數附繕本）上訴時應提出委任律師或具
有律師資格之人之委任狀；委任有律師資格者，另應附具律師資
格證書及釋明委任人與受任人有民事訴訟法第466條之1第1項但
書或第2項（詳附註）所定關係之釋明文書影本。
中　　華　　民　　國　　94　　年　　5 　　月　　19　　日
　　　　　　　　　　　　　　　　　書記官    李華安
附註：
民事訴訟法第466條之1（第1項、第2項）：
對於第二審判決上訴，上訴人應委任律師為訴訟代理人。但上訴
人或其他法定代理人具有律師資格者，不在此限。
上訴人之配偶、三親等內之血親、二親等內之姻親，或上訴人為
法人、中央或地方機關時，其所屬專任人員具有律師資格並經法
院認為適當者，亦得為第三審訴訟代理人。
